【裁判字號】    98,簡上,2
【裁判日期】    980820
【裁判案由】    侵權行為損害賠償
【裁判全文】
臺灣臺南地方法院民事判決               98年度簡上字第2號
上  訴  人  乙○○
訴訟代理人  丁○○
被 上 訴人  榮元營造有限公司
法定代理人  丙○○
訴訟代理人  己○○
被 上 訴人  利國源即川禾水電工程社
訴訟代理人  甲○○
上列當事人間請求侵權行為損害賠償事件，上訴人對於中華民國
97年11月28日臺灣臺南地方法院臺南簡易庭97年南簡字第1754號
第一審判決提起上訴，經本院於98年8月6日言詞辯論終結，判決
如下：
    主  文
上訴駁回。
第二審訴訟費用新台幣陸仟伍佰玖拾元由上訴人負擔。
    事實及理由
一、上訴人起訴主張略以：
  (一)被上訴人利國源即川禾水電工程社與被上訴人榮元營造有限
    公司（下稱榮元公司）均係臺南縣仁德鄉○○村○○路與正
    義路口管線工程之施工單位，訴外人陳政文【按：上訴人於
    原審起訴請求被上訴人與訴外人陳政文應連帶給付新台幣（
    下同）365,012元，經原審判決上訴人之訴駁回，上訴人僅
    就被上訴人利國源即川禾水電工程社與被上訴人榮元公司部
    分提起上訴，而原審判決關於訴外人陳政文部分，因上訴人
    未上訴已告確定】受僱於被上訴人利國源即川禾水電工程社
    與被上訴人榮元公司擔任工地監工人員，被上訴人利國源即
    川禾水電工程社、被上訴人榮元公司、訴外人陳政文在上開
    地點施工挖掘坑洞埋設管線，但疏未放置警告標誌，訴外人
    戊○○騎乘車牌號碼H63-557號機車行經該處前方，見地面
    有坑洞而緊急煞車，適有上訴人騎乘車牌號碼VJZ-630號機
    車在訴外人戊○○機車左後方約1公尺處，見狀煞車不及，
    上訴人腳部撞及訴外人戊○○騎乘機車左側之腳踏啟動器，
    受有右第3、4蹠骨開放性骨折、右第3腳趾近端趾骨開放性
    骨折、右第3趾伸展肌腱斷裂。
  (二)按道路因施工、養護或其他情況致交通受阻，應視需要設置
    各種標誌或拒馬、交通錐等，夜間應有反光或施工警告燈號
    ，必要時並應使用號誌或派旗手管制交通。道路交通標誌標
    線號誌設置規則第145條定有明文，上開規定係為保障用路
    人之行車安全，自屬保護他人之法律，被上訴人利國源即川
    禾水電工程社與榮元公司、訴外人陳政文違反上開規定，即
    有民法第184條第2項之適用，被上訴人利國源即川禾水電工
    程社與榮元公司為訴外人陳政文之僱用人，應依民法第188
    條之規定負連帶賠償責任。爰依據侵權行為之法律關係，提
    起本件訴訟，請求之項目及金額如下：
    1.醫療費及助行器19,012元。
    2.看護費46,000元：上訴人於97年2月18日至台南市立醫院
      住院治療，於97年2月25日出院，住院期間8日，出院後1
      個月內行動不便需他人照顧，雖均由上訴人之親屬自行看
      護，惟依最高法院見解，仍應比照僱用職業護士看護，上
      訴人受有相當於支付看護費之損害46,000元【計算方式：
      （2,000×8）＋（1,000×30）＝46,000】。
    3.不能工作損失100,000元：上訴人受傷前每月工作所得20,
      000元，因此次交通事故5個月不能工作，受有不能工作損
      失100,000元【計算方式：20,000×5＝100,000】。
    4.精神慰撫金：200,000元；上訴人受有右第3、4蹠骨開放
      性骨折、右第3腳趾近端趾骨開放性骨折、右第3趾伸展肌
      腱斷裂之傷勢，身心受有莫大痛苦折磨，致今仍在復健中
      ，爰請求精神賠償金200,000元，以玆慰藉。
  (三)並聲明：被上訴人應連帶給付上訴人365,012元，及自起訴
    狀繕本送達翌日起至清償日止，按年利率百分之5計算之利
    息；並願供擔保，請准宣告假執行。
  (四)上訴人之其餘陳述除與原判決記載相同者，茲引用之外，另
    主張：
    1.被上訴人於現場施工路段警示及引導措施有欠妥善，已有
      原審之認定，而施工單位於施工期間本應對道路之行車安
      全負維護之責，上訴人騎車於訴外人戊○○左後方，並非
      正後方，同時亦未能發現前方道路有坑洞。當時二輛機車
      緊急剎車後，自可能稍微偏離車道，而發生擦撞。才會有
      上訴人腳撞到戊○○機車左側腳踏啟動器之事故。參照訴
      外人李慧芬亦證稱該路段未有警告標誌，而發生事故後兩
      車剎停之位置距離該坑洞不到1公尺，如非原告擦撞到訴
      外人戊○○必將跌落坑洞內，即難謂被上訴人等無任何過
      失。台灣省台南區行車事故鑑定委員會鑑定意見書所為之
      認定並末考量上述之情形，其所為之鑑定即尚嫌速斷。
    2.被上訴人施工是雙向都有施工，全部都鋪了瀝清就只剩這
      個坑洞沒有鋪，至於被上訴人所說的三角椎是在100公尺
      外，這個坑洞附近沒有放。
    3.被上訴人利國源提出之現場相片是事後再照的，車禍當時
      沒有安全設施，該安全設施是事後架設的，如果車禍地點
      有設置安全設施，上訴人就會騎的比較慢，就不會發生事
      故。
    4.事故發生當時是綠燈。
  (五)上訴聲明：
    1.原判決廢棄。
    2.被上訴人應連帶給付上訴人365,012元，及自起訴狀繕本
      送達之翌日起，至清償日止，按年利率百分之5計算之利
      息。
二、被上訴人之陳述除與原判決記載相同者，茲引用之外，被上
    訴人補稱如下：
  (一)被上訴人榮元公司補稱：當時施工瀝清鋪好就已經部分開放
    通車，當時三角椎還是有放，但是比較少。
  (二)被上訴人利國源即川禾水電工程社補稱：
    1.肇事地點正後方為京城銀行旁義林二街，相距肇事地點正
      義路口不到30公尺左右，兩路口都沒有紅綠燈管制號誌，
      行車視距良好，足於車道行駛，突發而採取減速或暫停，
      明顯上訴人行車疏失導致本件事故。
    2.照片中可以看出瀝清在當時已經鋪上，也就是其實已經快
      要完工，所以安全設施已經部分撤離，但是還有放部分的
      三角椎。
    3.上訴人可能也是要搶紅燈才緊急煞車，才會造成這麼嚴重
      的傷害。
    4.這坑洞應該是會造成戊○○傷害，而不是上訴人傷害。
    5.證人戊○○證述知道附近在施工，在坑洞前後方有看到施
      工人員在施工，所以行車者要更注意。
三、本件兩造所不爭執之事實在於：
  (一)訴外人陳政文受僱於被上訴人利國源即川禾水電工程社及被
    上訴人榮元公司，為肇事地點之施工人員。
  (二)訴外人陳政文、利國源即川禾水電工程社、被上訴人榮元公
    司在肇事地點路面施工挖掘坑洞，致訴外人戊○○騎乘機車
    行經坑洞前方，突見地面坑洞而緊急煞車，適有上訴人騎乘
    機車在訴外人戊○○機車左後方見狀煞車不及，上訴人之腳
    部撞及訴外人戊○○機車左側之腳踏啟動器而受傷。
四、茲兩造有爭執者厥為：(1)訴外人陳政文、利國源即川禾水電
    工程社、榮元公司，就本件交通事故應否負過失責任？(2)上
    訴人請求損害賠償之項目及數額是否正當？茲將本院之意見
    分述如次：
  (一)訴外人陳政文、被上訴人利國源即川禾水電工程社、榮元公
    司，就本件交通事故均不須負過失責任：
    1.訴外人陳政文部分：上訴人於原審主張訴外人陳政文受僱
      於被上訴人利國源即川禾水電工程社與被上訴人榮元公司
      ，為肇事地點之現場監工人員等情，兩造固均不爭執訴外
      人陳政文係受僱於被上訴人利國源即川禾水電工程社及榮
      元公司，然訴外人陳政文與被上訴人均否認訴外人陳政文
      為現場監工人員，而上訴人就訴外人為肇事地點之現場監
      工人員此部分有利於己之事實，未能舉證證明之，依舉證
      責任分配原則，難認上訴人主張訴外人陳政文為肇事地點
      之現場監工人員之事實為可採信，因此，訴外人陳政文僅
      為現場施工人員，並非現場監工人原，則上訴人主張訴外
      人陳政文為肇事地點之現場監工人員，應負侵權行為損害
      賠償之責，應無可採。
    2.被上訴人利國源即川禾水電工程社部分：
      (1)訴外人戊○○於警詢中陳稱：「（問：車禍發生時、地
        為何？）97年2月18日16時40分在臺南縣仁德鄉○○村
        ○○路與正義路口。」、「（問：請詳述車禍發生情形
        ？）我騎H63-557號普通重型機車，沿中山路路肩由東
        往西往臺南市方向行駛至肇事號誌路口綠燈直行，忽見
        前方有坑洞而立即煞車，左後方（同向）一部由乙○○
        （騎乘VJZ-630號普通輕型機車）的右腳擦撞我機車，
        致對方人車倒地。」、「（問：當妳看見前方有坑洞時
        （道路施工），離妳機車多遠？等我看見路上有坑洞時
        ，就在我前不到1公尺處，我立即煞車」、「（問：為
        何妳未能事先發現路上有坑洞（道路施工））因為該坑
        洞前未設立任何警告，我才未能事先發現」、「（問：
        那為何警方到達現場後，就看見該施工處前有設立警告
        標誌？）那是我於發生車禍後，我就馬上去找施工單位
        理論，他們才立即設立的」、「（問：那妳緊急煞車前
        ，有、無看見乙○○？）有，她騎在我左後側不遠處」
        」、「（問：（雙方最初撞擊車道為何）是在停止線前
        」等語（見警卷第9-11頁），於本院證稱：「（受命法
        官問：有無在仁德與上訴人乙○○發生事故？）是上訴
        人乙○○來撞我的。」、「（受命法官問：當時有無受
        傷？）無，只有車子左側有損害。」、「（受命法官問
        ：在警察站立處前方有三角椎（並有連桿連接）、直立
        式警示燈，發生事故時，有無這些東西？（提示原審97
        南簡調字第1223號卷第94頁））沒有，完全沒有這些東
        西，可能是他們剛將這些東西移走，他們的工人也都還
        在前方附近而已。」、「（受命法官問：你為何當時會
        煞車？）我當時正常速度在騎，因為我看到前方有水溝
        在施工，所以我才緊急煞車，前方有壹個坑洞，多深不
        知道，蠻大的。（法官當庭請證人將坑洞位置劃出）我
        當庭用紅色簽字筆在第94頁照片將坑洞的位置圈出來。
        」等語（見本院卷第51-53頁），上訴人於警詢時陳稱
        ：「（問：車禍發生時、地為何？）97年2月18日16時
        40分在臺南縣仁德鄉○○村○○路與正義路口。」、「
        （問：請詳述車禍發生情形？）我騎VJZ-630號普通輕
        型機車，沿中山路路肩由東往西往臺南市方向行駛至肇
        事號誌路口綠燈直行，右前側一部由戊○○所騎之H63-
        557號普通動型機車忽然緊急煞車，使我右腳掌擦撞到
        她的機車腳踏架，致我人車倒地。」、「（問：戊○○
        為何會緊急煞車？）事後據戊○○告知，她是因為前方
        的坑洞（道路施工）才會緊急煞車的。」、「（問：當
        妳看見戊○○緊急煞車時，離妳機車多遠？）她一緊急
        煞車，我的腳就去撞到她的機車了。」、「（問：那妳
        有、無看見前方有坑洞（道路施工）？）是等到發生車
        禍後我才看見前方有坑洞（道路施工），而在車禍發生
        前，我沒有看見路上的坑洞。」、「（問：為何妳未能
        事先發現路上有坑洞（道路施工））因為該坑洞前未設
        立任何警告，我才未能事先發現」、「（問：雙方最初
        撞擊位置如何？）是在停止線前」等語（見警卷第5-7
        頁），上訴人於原審審理中陳稱：車禍時我車與戊○○
        車相距約60公分，戊○○騎靠路邊，我騎靠外車道附近
        ，戊○○緊急煞車，我煞車不及，我的腳撞到戊○○機
        車左側腳動啟動器等語（見原審卷第31頁）。依上訴人
        之陳述及證人戊○○之證述，以及診斷證明書、道路交
        通事故現場圖、道路交通事故調查報告表(一)(二)、工程採
        購契約書及現場照片等件（見警卷第13頁、15-17、23-
        37頁），是訴外人戊○○於上開時、地騎乘機車沿臺南
        縣仁德鄉○○村○○路由東向西行駛，上訴人亦同向行
        駛於訴外人戊○○機車之左後方，兩車於行經中山路與
        正義路口時，中山路段、正義路段及中山路與正義路口
        適有管道施工工程進行中，該工程係榮元公司向臺南縣
        政府承攬之「96年度台南縣寬頻管道（含瓦斯）建置工
        程─仁德鄉」工程後，轉包予被上訴人利國源即川禾水
        電工程社承作，被上訴人利國源即川禾水電工程社尚在
        施工期間，路面留有尚未回填之坑洞，訴外人戊○○及
        上訴人於行經施工路段時，均見綠燈號誌亮起直行，惟
        訴外人戊○○行駛至中山路與正義路口停止線前1公尺
        處，見前有坑洞而緊急煞車，上訴人併排行駛在訴外人
        戊○○機車左後方60公分處，訴外人戊○○見前方坑洞
        雖及時煞停，惟上訴人煞車不及，自後追撞訴外人戊○
        ○左側機車腳踏啟動器而受傷等情，應堪認定。
      (2)按汽車（含機車）在同一車道行駛時，除擬超越前車外
        ，後車與前車之間應保持隨時可以煞停之距離。汽車除
        遇突發狀況必須減速外，不得任意驟然減速。前車如須
        減速暫停，駕駛人應預先顯示燈光或手勢告知後車，後
        車駕駛人應隨時注意前車之行動。汽車行駛時，駕駛人
        應注意車前狀況及兩車併行之間隔，並隨時採取必要之
        安全措施。道路交通安全規則第94條定有明文。上訴人
        為領有普通重型機車之駕駛人，有其駕駛執照影本在卷
        可稽（見警卷第19頁），上訴人對於上開規定自應知之
        甚詳，且應確實遵守之，而依據上開道路交通事故調查
        報告表(一)、(二)及照片所示，事故發生當時，天候晴朗、
        日間有自然光線、路面乾燥、無缺陷、無障礙物、視距
        良好，肇事地點為設有行車管制號誌之多岔路口，號誌
        動作正常等情，上訴人騎乘機車行經施工路段，本應遵
        守與同一車道之前車即訴外人戊○○之機車保持隨時可
        以煞停之距離，並應注意車前狀況及兩車併行之間隔，
        並隨時採取必要之安全措施，且在客觀上並無不能注意
        之情事，上訴人竟疏未注意，併行於訴外人戊○○騎乘
        機車之左後方60公分處，既未保持安全距離，亦未注意
        車前狀況，於訴外人戊○○行駛至中山路與正義路口停
        止線前1公尺處，見前方有坑洞而緊急煞停之際，上訴
        人煞車不及，自後追撞訴外人戊○○左側機車腳踏啟動
        器而受傷，上訴人為本件車禍之肇事原因，訴外人戊○
        ○並無過失，被上訴人利國源即川禾水電工程社承攬肇
        事路段施工工程，其所為之引導及警示措施則有欠妥善
        ，堪以認定。又本件事故肇事責任亦經臺灣省臺南區車
        輛行車事故鑑定委員會及臺灣省車輛行車事故覆議鑑定
        委員會鑑定結果，亦均同此認定，有臺灣省臺南區車輛
        行車事故鑑定委員會臺南區970822號鑑定意見書（見本
        院卷第55頁）及臺灣省車輛行車事故覆議鑑定委員會98
        年5月18日覆議字第0986201785號函（見本院卷第55頁
        ），益徵證明上訴人就本件車禍之發生應負全部肇事責
        任。
      (3)至上訴人主張如果車禍地點有設置安全設施，上訴人就
        會騎的比較慢，就不會發生事故等語，惟查，本件訴外
        人戊○○之重機車當時已發現車前有路面橫向坑洞正在
        回填施工中之狀況而煞車減速時，上訴人如保持隨時可
        以煞停之行車安全距離，就不會撞上訴外人戊○○之重
        機車，且上訴人亦自陳發生事故前其並沒有看到坑洞，
        更足認只要上訴人保持行車安全距離，不論訴外人戊○
        ○因何原因緊急煞車，上訴人均可來得及煞停，不致發
        生事故，因此上訴人之受傷核與被上訴人有無妥善設置
        警示設施無涉，臺灣省車輛行車事故覆議鑑定委員會98
        年6月30日覆議字第0986202376號函亦採相同之見解（
        見本院卷第68頁），是上訴人此部分之主張，要無可採
        。
      (4)次按侵權行為損害賠償之債，須損害之發生與加害人之
        故意或過失加害行為間有相當因果關係，始能成立。所
        謂相當因果關係，係以行為人之行為所造成之客觀存在
        事實，依經驗法則，可認通常均可能發生同樣損害之結
        果而言；如有此同一條件存在，通常不必皆發生此損害
        之結果，則該條件與結果並不相當，即無相當因果關係
        ；不能僅以行為人就其行為有故意過失，自認該行為與
        損害間有相當因果關係（最高法院90年度台上字第772
        號判決意旨參照）；又所謂之相當因果關係，係指依經
        驗法則，綜合行為當時所存在之一切事實，為客觀之事
        後審查，在一般情形上，有此環境、有此行為之同一條
        件，足以發生同一之結果者，該條件即為發生結果之相
        當條件，其行為與結果為有相當之因果關係。反之，若
        在一般情形上，有此同一條件存在，依客觀之審查，不
        必皆發生此結果，該條件與結果尚非相當，而僅屬偶發
        之事實，其行為與結果間即難認為有相當因果關係（最
        高法院96年度台上字第2032號判決意旨參照）。被上訴
        人利國源即川禾水電工程社向被上訴人榮元公司承攬肇
        事路段施工工程，其所為之引導及警示措施雖有欠妥善
        ，惟本件車禍之發生，肇因於上訴人騎乘機車併行於訴
        外人戊○○機車左後方60公分處，既未保持安全距離，
        亦未注意車前狀況，訴外人戊○○行駛至中山路與正義
        路口停止線前1公尺處，見有坑洞及時煞停之際，上訴
        人煞車不及，自後追撞訴外人戊○○左側機車腳踏啟動
        器而受傷，詳如上述，則上訴人受傷係因其騎乘機車併
        行於訴外人戊○○機車左後方60公分處，未保持安全距
        離，及亦未注意車前狀況所致，依上開說明，上訴人受
        傷與被上訴人利國源即川禾水電工程社承攬肇事路段施
        工之引導及警示措施欠妥善，二者間並無相當因果關係
        ，被上訴人利國源即川禾水電工程社就本件車禍自不負
        肇事責任。
    3.被上訴人榮元公司部分：被上訴人榮元公司向臺南縣政府
      承包該路段工程後，轉包被上訴人利國源即川禾水電工程
      社承作，被上訴人利國源即川禾水電工程社承攬肇事路段
      施工之引導及警示措施雖有欠妥善，惟被上訴人利國源即
      川禾水電工程社就本件車禍既不負肇事責任，被上訴人榮
      元公司亦無庸負民法第188條第1項僱用人侵權行為損害賠
      償責任。
  (二)上訴人因本件車禍受有上述傷害與被上訴人利國源即川禾水
    電工程社承攬肇事路段施工之引導及警示措施欠妥善間，並
    無相當因果關係，訴外人陳政文、利國源即川禾水電工程社
    、榮元公司均無庸對之負過失責任，則上訴人請求賠償之項
    目及金額即無所據，不應准許。
五、綜上所述，上訴人因本件車禍受有上述傷害與被上訴人利國
    源即川禾水電工程社承攬肇事路段施工之引導及警示措施欠
    妥善間，並無相當因果關係，訴外人陳政文、利國源即川禾
    水電工程社、榮元公司均無庸對之負過失責任。從而，上訴
    人依據侵權行為法律關係，請求被上訴人連帶給付上訴人36
    5,012元，及自起訴狀繕本送達翌日起至清償日止，按年利
    率百分之5計算之利息，為無理由，應予駁回。原審為上訴
    人敗訴之判決，並無不合。上訴意旨指摘原判決不當，求予
    廢棄改判，為無理由，應予駁回。又本件事實已臻明確，兩
    造其餘攻擊防禦方法或舉證，經審酌後，均不生影響於本判
    決之基礎，故未一一論述，均併予敘明。
六、末按法院為終局判決時，應依職權為訴訟費用之裁判；又訴
    訟費用，由敗訴之當事人負擔，民事訴訟法第87第1項、第
    78條分別定有明文，本件上訴人之上訴為無理由，本院爰依
    職權酌定本件訴訟費用6,593元（含第二審裁判費5,955元、
    證人旅費538元，合計6,593元）由上訴人負擔如主文第2項
    所示。
七、據上論結，本件上訴為無理由，依民事訴訟法第436條之1第
    3項、第449條第1項、第78條、第87條第1項，判決如主文。
中    華    民    國    98    年    8     月    20    日
                  民事第三庭    審判長法  官  高榮宏
                                      法  官  黃聖涵
                                      法  官  林福來
以上正本證明與原本無異。
本判決不得上訴。
中    華    民    國    98    年    8     月    20    日
                                      書記官  吳俊達


司法院資訊處製作；財團法人民間司法改革基金會備份。
